ACORDAO-COMPLETO-2549528

ACÓRDÃO 763/2023 ATA 15/2023 - PLENÁRIO

VISTOS, relatados e discutidos estes autos, originariamente, de tomada de Contas Especial instaurada a respeito de indícios de irregularidade identificados na execução do Contrato 19/2014, firmado pela União, por intermédio do Ministério da Saúde (MS) , e a Empresa Cast Informática S.A., na presente oportunidade examinando-se Embargos de Declaração opostos em face do Acórdão 1718/2022-TCU-Plenário,
ACORDAM os Ministros do Tribunal de Contas da União, reunidos em sessão de Plenário, ante as razões expostas pelo Relator, em:
9.1. conhecer dos Embargos de Declaração interpostos por Marcelo Narvaes Fiadeiro, Flávio Ferreira Dos Santos e Rodrigo Franco De Souza, para, no mérito, rejeitá-los;
9.2. dar ciência aos Embargantes; e
9.3. encaminhar o presente feito à Serur para exame dos expedientes recursais interpostos por Magno Vieira Tobias (peça 460) , Guilherme Telles Ribeiro, Luciano Tramontano Martins (peça 479) e Cast Informática (peças 476-477) .

Embargos de declaração opostos em face de  acórdão julgou irregulares as contas dos embargantes, condenou-os em débito e aplicou-lhes multa, em razão de irregularidades na execução de contrato para a prestação de serviços de sustentação do ambiente de infraestrutura de Tecnologia da Informação do Ministério da Saúde.

Coordenação Geral de Material e Patrimônio - Ministério da Saúde.

3. Interessados/Responsáveis/Recorrentes:
3.1. Interessado: Diretoria De integridade (controle Interno do Ministério da Saúde) ().
3.2. Responsáveis: Cast Informática S/A (03.143.181/0001-01); Flavio Ferreira dos Santos (XXX.615.581-XX); Giliate Cardoso Coelho Neto (XXX.359.534-XX); Guilherme Telles Ribeiro (XXX.083.247-XX); Luciano Tramontano Martins (XXX.849.377-XX); Magno Vieira Tobias (XXX.013.591-XX); Marcelo Narvaes Fiadeiro (XXX.419.951-XX); Mônica Aparecida Oliveira da Silva (XXX.388.367-XX); Rodrigo Franco de Souza (XXX.294.211-XX); Sergio Alves Guimaraes Cotia (XXX.855.097-XX).
3.3. Recorrentes: Flavio Ferreira dos Santos (XXX.615.581-XX); Marcelo Narvaes Fiadeiro (XXX.419.951-XX); Rodrigo Franco de Souza (XXX.294.211-XX).

13.1. Ministros presentes: Bruno Dantas (Presidente), Walton Alencar Rodrigues, Vital do Rêgo, Jorge Oliveira, Antonio Anastasia e Jhonatan de Jesus.
13.2. Ministros-Substitutos convocados: Augusto Sherman Cavalcanti (Relator) e Marcos Bemquerer Costa.

AUGUSTO SHERMAN

Ministro-Substituto Augusto Sherman Cavalcanti.

Em exame Embargos de Declaração opostos por Marcelo Narvaes Fiadeiro (peça 435) , Flávio Ferreira Dos Santos (peça 451) e Rodrigo Franco De Souza (peça 472) em face do Acórdão 1718/2022-TCU-Plenário (peça 402) , que julgou tomada de Contas Especial a respeito de indícios de irregularidade identificados na execução do Contrato 19/2014, firmado pela União, por intermédio do Ministério da Saúde (MS) , e a Empresa Cast Informática S.A.
Referida tomada de contas especial foi instaurada em cumprimento ao item 9.2 do Acórdão 2799/2019-TCU-Plenário, proferido no bojo do no TC Processo 031.439/2018-7, o qual cuidou de Representação formulada por equipe de auditoria da Secretaria de Fiscalização de Tecnologia da Informação (Sefti) no âmbito de fiscalização a que se refere o TC Processo 012.362/2018-2, em razão de indícios de irregularidade identificados na execução do Contrato 19/2014, firmado pela União, por intermédio do Ministério da Saúde (MS) , e a Empresa Cast Informática S.A.
Após apontar uma série de falhas na gestão contratual e indícios de vultoso dano causado ao erário, a equipe da Sefti comparou os valores pagos à empresa contratada com os salários dos profissionais alocados no contrato (em regime presencial de trabalho) , encargos, despesas administrativas e demais custos empresariais, apontando a existência de superfaturamento da ordem de R$ 170 milhões (isto é, cerca de 46% do total pago no período, que foi de R$ 317.545.751,09) , em valores históricos, decorrendo das seguintes causas: 
i) realização de pagamentos sem a comprovação de contraprestação; 
ii) atividades erroneamente classificadas como sendo de alta complexidade, o que ocasionou pagamentos indevidos; 
iii) serviços com classificação divergente do catálogo de serviços; e
iv)  atribuição de preços excessivos para atividades de fácil execução.
Os Embargantes tiveram suas contas julgadas irregulares (item 9.4) , foram condenados, em síntese, ao ressarcimento do dano apurado, distribuído de acordo com os períodos de gestão (item 9.5) e à multa legal (item 9.6) .
Irresignados, interpuseram os presentes aclaratórios pugnando pelo reconhecimento de omissões e contradições.
O Sr. Marcelo Narvaes Fiadeiro (peça 435) alega que houve omissão na deliberação aclarada, eis que "deixou de apontar o normativo no qual estariam previstas as atribuições que recaíam sobre" o Embargante que seriam "capazes de sustentar sua responsabilidade com base no instituto da culpa in vigilando". Em síntese, não teria sido mencionado o dispositivo legal capaz de atrair sua responsabilidade pelos atos impugnados.
Nesse sentido, destaca que o art. 151 do Regimento Interno do MS, embora estabeleça as competências do Datasus, "não prevê qualquer atribuição, ao Diretor, para praticar atos de empenho, autorização de pagamento, suprimento ou dispêndio, menos ainda de acompanhar ou supervisionar as atividades de gestão e fiscalização dos serviços contratados pelo Ministério da Saúde" (peça 436) . 
Acrescenta que as atribuições do diretor do Datasus "encontram-se normatizadas na Portaria 28, de 12 de abril de 2006 [peça 437], dentre as quais destaca-se a análise dos aspectos meramente formais dos atos administrativos praticados pelos agentes competentes", concluindo que não seria "atribuição do diretor do Datasus revisar todos os atos administrativos de gestão e fiscalização dos contratos firmados pelo Ministério da Saúde, sob pena de se inviabilizar completamente o fluxo desses atos".
Em outro giro, ao comparar sua atuação com as condutas do Sr. Sérgio Alves Guimarães Cotia  e Sr. Giliate Cardoso Coelho Neto - que tiveram as defesas acolhidas na deliberação aclarada -, aponta a existência de contradição decorrente de tratamento não isonômico, visto terem ocupado o mesmo cargo, com as mesmas competências, terem se manifestado em ambos os casos "com base nos atestes da equipe de fiscalização contratual e na aprovação do Coordenador-Geral de Infraestrutura do Datasus" (peças 438-439) . 
Por fim, o Embargante apresenta, em anexo aos Embargos, novos documentos (peças 440-442) , que demostrariam "a identidade entre os atos de encaminhamento dos pagamentos e da prorrogação da vigência contratual praticados pelo Embargante e pelos Srs. Sérgio Alves Guimarães Cotia e Giliate Cardoso Coelho Neto", colacionando precedente desta Corte na qual foram admitidos novos elementos em sede de Embargos, à luz do princípio da verdade material.
  Os Embargos de Declaração interpostos por Flávio Ferreira Dos Santos (peça 451) questionam, preliminarmente, o tratamento dado ao Memorial e ao Memorial Complementar apresentados à peça 359 e 396, respectivamente. Especificamente em relação ao Memorial de peça 359, esclarece sua apresentação com fundamento no art. 160 do RI/TCU, sendo que tal peça não teria sido considerada por ocasião da deliberação aclarada. Quanto ao expediente de peça 396, esclarece tratar-se de "Memorial Complementar", e não "Material Complementar", sendo que não teria obtido, do julgamento realizado, "a devida consideração merecida, ainda mais tendo sido juntados documentos que modificam substancialmente a conduta por si exercida e tida como irregular", o que denotaria a existência de omissão no Acórdão 1718/2022-TCU-Plenário.
Acresce que não se trata de "contestação da instrução da unidade técnica", mas da apresentação de "Memorial" que busca pela verdade material e pela garantia do contraditório e da ampla defesa, o que constituiria contradição na deliberação vergastada.
Nesse sentido, salienta o "caráter sancionador e punitivo" de deliberações desta Casa, salientando seus efeitos quanto à capacidade eleitoral passiva e à ocupação de cargos em comissão e funções comissionadas, reforçando a necessidade de observância dos princípios do contraditório e da ampla defesa bem como da busca pela verdade material. 
Em outro giro, aponta que deveria ter havido a fundamentação da deliberação em questão, com espeque no art. 50 da Lei 9.784/1999, considerando o feito como sendo "procedimento administrativo".
Por fim, ao tempo em que destaca o disposto no art. 22 da LINDB, aponta a existência de omissão, visto que os Memoriais em questão indicariam que o Embargante não incorreu nas condutas tidas como irregulares "tendo sua reprovabilidade por mera expectativa e considerações hipotéticas sobre sua realidade de trabalho", visto que não considerou suas alegações de que:
	a) a alteração do Catálogo não foi feita pelo Embargante, mas sim pela gestora do contrato;
	b) a vantajosidade da prorrogação do contrato foi atestada pela Coordenação Financeira e Orçamentária, responsável pela cotação de preços adequados ao mercado.
 
 Os Embargos de Declaração interpostos por Rodrigo Franco De Souza (peça 472) apontam a existência de contradições em relação (i) à interpretação do Memorando 7/2015, (ii) à glosa das notas emitidas antes do Embargante assumir o cargo e (iii) ao acolhimento das alegações do Sr. Giliate Cardoso Coelho Neto. 
Inicialmente, o Embargante aponta que o Memorando 7/2015 não fora enviado em tom ameaçador, mas se deu em virtude de conscientizar os gestores regionais quanto à mudança na gestão do contrato operada após os doze primeiros meses de contrato, visto que passariam a fiscalizar os serviços contratados, e não mais exclusivamente o fiscal e a gestora do contrato em Brasília. Assim, considerando que a deliberação em questão reconheceu a atuação do Embargante no aperfeiçoamento da fiscalização contratual, notadamente a obrigatoriedade, "a partir de abril de 2015, de os gestores regionais acompanharem a execução dos serviços prestados pela contratada e atestarem as atividades desempenhadas nas respectivas unidades", afiguraria contraditória "a interpretação dada ao memorando 07/2015, o qual teve única e exclusivamente o intuito de atender as sugestões de melhoria da fiscalização do contrato, tendo em vista que os gestores regionais não queriam realizar essa fiscalização".
Em segundo lugar, aponta que "ações tomadas pelo Sr. Rodrigo durante sua passagem como Coordenador ensejariam atenuantes em seu benefício, mas o que se viu ao final foi a reprovação de suas contas e a condenação ao ressarcimento ao erário e aplicação de multa da mesma forma que os demais envolvidos". 
Acresce que, por um lado, foi ressaltado que as alterações do catálogo de serviços durante a gestão do Embargante não tiveram efeito retroativo - apesar de terem atuado no sentido de reduzir o percentual de superfaturamento em questão (item 74 do Voto condutor) -, e, por outro, decidiu-se não responsabilizar os gestores do primeiro ano de contrato em virtude da "precariedade dos controles de fiscalização e gestão no primeiro ano de contrato apontados na Representação de 2014" (item 54 do Voto) , aduzindo que (peça 472, p. 10) :
Ou seja, aqueles que, planejaram a contratação, a pesquisa de preço, a licitação e estiveram a frente da Gestão do contrato durante os primeiros 12 meses não foram responsabilizados e o Coordenador que assumiu a CGIE que estava à frente do contrato há apenas 3 meses lhe cobrou a responsabilização de glosar o que não fora fiscalizado pelos gestores anteriores? 
Contraditório a referida conclusão, pois a quem buscou corrigir os erros fora cobrado até mesmo a correção dos que o não fizeram antes mesmo desde estar a frente da gestão.
Em outro giro, aponta a existência de contradição entre o acolhimento total da defesa apresentada pelo Sr. Giliate Cardoso Coelho Neto - mas não a sua -, sendo que "todas as ações destacadas para fundamentar a conclusão de não responsabilizar o ex-Diretor o Sr. Giliate foram promovidas pelo embargante".  Salienta que as providências mencionadas nos itens 88, 147, 182, 227, 271 e 306 do relatório da equipe técnica teriam sido implementadas pelo Embargante, não pelo Sr. Giliate, que teria apenas concordado com as ações tomadas pelo seu subordinado a época.
Acrescenta que os apontamentos da Sefti, acolhidos por este Relator, "são conclusivos ao apontarem que todos os esforços movidos pelo Sr. Rodrigo Franco foram com o intuito de corrigir as falhas apontadas nos relatórios de fiscalização iniciais".
	É o relatório.

João Paulo Prates da Silveira Guerra (OAB/MG 67.637), representando Flavio Ferreira dos Santos; Luiz Antonio Beltrao (OAB/DF 19.773), representando Marcelo Narvaes Fiadeiro; Guilherme Goncalves Freitas (OAB/DF 42.989) e outros, representando Cast Informática S/A; Edilberto Nerry Petry (OAB/DF 37.288), representando Guilherme Telles Ribeiro; João Paulo Prates da Silveira Guerra (OAB/DF 38.290), representando Sergio Alves Guimaraes Cotia; Fernanda Almeida Barbosa (OAB/DF 40.477), representando Rodrigo Franco de Souza; Rafael Bonassa Faria (OAB/DF 57.213), Michel Bertoni Soares (OAB/SP 308.091) e outros, representando Giliate Cardoso Coelho Neto.

Subprocurador-Geral Paulo Soares Bugarin.

EMBARGOS DE DECLARAÇÃO. ALEGAÇÃO DE OMISSÕES E CONTRADIÇÕES. CONHECIMENTO. REIJEIÇÃO.

TOMADA DE CONTAS ESPECIAL (TCE)

Secretaria de Fiscalização de Tecnologia da Informação (Sefti).

Em exame Embargos de Declaração opostos por Marcelo Narvaes Fiadeiro (peça 435) , Flávio Ferreira Dos Santos (peça 451) e Rodrigo Franco De Souza (peça 472) em face do Acórdão 1718/2022-TCU-Plenário (peça 402) , que julgou tomada de Contas Especial a respeito de indícios de irregularidade identificados na execução do Contrato 19/2014, firmado pela União, por intermédio do Ministério da Saúde (MS) , e a Empresa Cast Informática S.A.
Referida tomada de contas especial foi instaurada em cumprimento ao item 9.2 do Acórdão 2799/2019-TCU-Plenário, proferido no bojo do no TC Processo 031.439/2018-7, o qual cuidou de Representação formulada por equipe de auditoria da Secretaria de Fiscalização de Tecnologia da Informação (Sefti) no âmbito de fiscalização a que se refere o TC Processo 012.362/2018-2, em razão de indícios de irregularidade identificados na execução do Contrato 19/2014, firmado pela União, por intermédio do Ministério da Saúde (MS) , e a Empresa Cast Informática S.A.
Após apontar uma série de falhas na gestão contratual e indícios de vultoso dano causado ao erário, a equipe da Sefti comparou os valores pagos à empresa contratada com os salários dos profissionais alocados no contrato (em regime presencial de trabalho) , encargos, despesas administrativas e demais custos empresariais, apontando a existência de superfaturamento da ordem de R$ 170 milhões (isto é, cerca de 46% do total pago no período, que foi de R$ 317.545.751,09) , em valores históricos, decorrendo das seguintes causas: 
i) realização de pagamentos sem a comprovação de contraprestação; 
ii) atividades erroneamente classificadas como sendo de alta complexidade, o que ocasionou pagamentos indevidos; 
iii) serviços com classificação divergente do catálogo de serviços; e
iv)  atribuição de preços excessivos para atividades de fácil execução.
Os Embargantes tiveram suas contas julgadas irregulares (item 9.4) , foram condenados, em síntese, ao ressarcimento do dano apurado, distribuído de acordo com os períodos de gestão (item 9.5) e à multa legal (item 9.6) .
Irresignados, interpuseram os presentes aclaratórios pugnando pelo reconhecimento de omissões e contradições.
Preliminarmente, conheço dos referidos Embargos, na medida em que sua interposição observou os requisitos legais e regimentais aplicáveis. Quanto ao mérito, no entanto, entendo que os presentes Embargos devem ser rejeitados, em razão de não terem sido encontradas as supostas omissões e contradições, pelas razões que passo a detalhar. 
II
O Sr. Marcelo Narvaes Fiadeiro (peça 435) alega que houve omissão na deliberação aclarada, eis que "deixou de apontar o normativo no qual estariam previstas as atribuições que recaíam sobre" o Embargante que seriam "capazes de sustentar sua responsabilidade com base no instituto da culpa in vigilando". Em síntese, não teria sido mencionado o dispositivo legal capaz de atrair sua responsabilidade pelos atos impugnados.
Nesse sentido, destaca que o art. 151 do Regimento Interno do MS, embora estabeleça as competências do Datasus, "não prevê qualquer atribuição, ao Diretor, para praticar atos de empenho, autorização de pagamento, suprimento ou dispêndio, menos ainda de acompanhar ou supervisionar as atividades de gestão e fiscalização dos serviços contratados pelo Ministério da Saúde" (peça 436) . 
Acrescenta que as atribuições do diretor do Datasus "encontram-se normatizadas na Portaria 28, de 12 de abril de 2006 [peça 437], dentre as quais destaca-se a análise dos aspectos meramente formais dos atos administrativos praticados pelos agentes competentes", concluindo que não seria "atribuição do diretor do Datasus revisar todos os atos administrativos de gestão e fiscalização dos contratos firmados pelo Ministério da Saúde, sob pena de se inviabilizar completamente o fluxo desses atos". 
Observo que, apesar de o Embargante não ter mencionado, por ocasião de suas alegações de defesa (peça 139) , o disposto no art. 151 do RI/MS, vale registrar que seus oito incisos preveem atribuições ao próprio Datasus, sendo que a ausência de atribuição específica relacionada à atuação do seu titular quanto à fiscalização de contratos ou à execução da despesa pública não impede sua responsabilização decorrente de ter aprovado despachos nos quais foram dados prosseguimentos para o pagamento de notas fiscais emitidas pela empresa contratada com vultoso superfaturamento, bem como por ter elaborado despacho com vistas à prorrogação contratual no ano de 2017. 
O dispositivo regimental lista, de maneira exemplificativa, as atribuições do Departamento, não se cogitando tratar-se de rol taxativo de atribuições do Datasus, tampouco de seu titular. A partir da posição hierárquica ocupada pelo Embargante, de suas manifestações no processo e do fato de ter conhecimento acerca dos acórdãos do TCU que apontaram as falhas na gestão do Contrato 19/2014 (Acórdãos 803/2016 e 843/2017, ambos do Plenário) , é razoável inferir que o responsável tinha o dever de supervisionar diligentemente o processo de gestão contratual.
O mesmo raciocínio aplica-se à Portaria 28/2006, igualmente não mencionada anteriormente, acrescendo que, de fato, não se espera que o titular do Datasus revisasse minucias da gestão dos contratos da unidade. No entanto, estamos diante de contratação eivada de elevado superfaturamento, que deveria ter ensejado o questionamento do Embargante, sobretudo diante de alertas expedidos por esta Corte relacionados especificamente ao contrato em tela.
A este respeito, friso que o responsável se manifestou diretamente em doze processos de pagamento, durante sua gestão, baseados em um catálogo de serviços com parâmetros superdimensionados, aprovando a realização de pagamentos que ao final resultaram em dano ao erário.  Trata-se sim de uma "cadeia de autorizações", mas que, entendo, não possuem papel meramente formal. Cada "ator" possui uma parcela de responsabilidade por concordar e dar seguimento ao processo administrativo. 
Assim, considero que não há omissão a ser suprida.
Em outro giro, ao comparar sua atuação com as condutas do Sr. Sérgio Alves Guimarães Cotia  e Sr. Giliate Cardoso Coelho Neto - que tiveram as defesas acolhidas na deliberação aclarada -, aponta a existência de contradição decorrente de tratamento não isonômico, visto terem ocupado o mesmo cargo, com as mesmas competências, terem se manifestado em ambos os casos "com base nos atestes da equipe de fiscalização contratual e na aprovação do Coordenador-Geral de Infraestrutura do Datasus" (peças 438-439) .  
Nesse sentido, o Embargante apresenta, em anexo aos Embargos, novos documentos (peças 440-442) , que demostrariam "a identidade entre os atos de encaminhamento dos pagamentos e da prorrogação da vigência contratual praticados pelo Embargante e pelos Srs. Sérgio Alves Guimarães Cotia e Giliate Cardoso Coelho Neto", colacionando precedente desta Corte na qual foram admitidos novos elementos em sede de Embargos, à luz do princípio da verdade material. 
Inicialmente, destaco que a jurisprudência predominante é no sentido de que não podem ser matéria de apreciação em sede de embargos de declaração elementos que não foram apresentados na peça que originou a deliberação embargada, os quais consistem em inovação argumentativa, a exemplo do que se observa no Acórdão 2224/2008-TCU-Primeira Câmara.
Inobstante, registro que as peças 440 e 441 consistem em Despachos autorizativos de pagamento exarados pelos Srs. Sérgio Alves Guimarães Cotia e Giliate Cardoso Coelho Neto, ao passo que a peça 442 consiste em cópias de despachos do embargante com o mesmo objetivo. 
A despeito de tratar-se de manifestações dos três responsáveis com o mesmo desiderato, ocorridas após manifestações da equipe de fiscalização contratual e aprovação do CGIE, esta Corte afastou a responsabilidade dos Srs. Giliate Cardoso Coelho Neto e Sérgio Alves Guimarães Cotia em virtude dos seguintes fundamentos (peça 403, p. 13-14) :
90.	Na condição de Diretor do Datasus no período de 3/2/2015 a 3/11/2015, o Sr. Giliate Cardoso Coelho Neto foi citado pela aprovação de despachos nos quais foram dados prosseguimento para o pagamento de notas fiscais emitidas pela empresa contratada que estavam baseadas em um catálogo de serviços em que o esforço, a complexidade e o valor unitário em UST de cada serviço estavam superdimensionados.
91.	Endosso a conclusão instrutória no sentido de que suas alegações de defesa (peça 103) devem ser acolhidas, na medida em que há documentos acostados aos autos que demonstram que o responsável buscou aperfeiçoar os processos de gestão e de fiscalização do Contrato 19/2014 no período em que esteve à frente do Datasus. Notadamente, cito a obrigatoriedade, a partir de abril de 2015, de os gestores regionais acompanharem a execução dos serviços prestados pela contratada e atestarem as atividades desempenhadas nas respectivas unidades (peça 104) . Segundo aponta a Sefti, antes desta mudança, o ateste era realizado somente pela gestora do contrato e pelo fiscal técnico lotados em Brasília e, como já destacado nesta instrução, a partir de maio de 2015 os demandantes locais começaram a alertar a gestora do contrato acerca do sobrepreço/superfaturamento dos serviços. Em acréscimo, observa-se a determinação para ampliação da adoção da ferramenta Citsmart, a qual reduziu a opacidade da execução contratual, pois, segundo aduz a Sefti, o controle da maioria das atividades se baseava anteriormente em planilhas eletrônicas preenchidas pelos funcionários da contratada (peça 106) . 
92.	A mesma conclusão aplica-se ao Sr. Sérgio Alves Guimarães Cotia, Diretor do Datasus no período de 4/11/2015 a 24/5/2016, citado pela aprovação de despachos e pela elaboração de despacho com vistas à renovação em 2016, em apertada síntese.
93.	Durante a gestão do Sr. Sérgio Alves Guimarães Cotia à frente do Datasus, com duração de sete meses, vigorava a versão ajustada do catálogo de serviços, que reduziu o superfaturamento dos serviços. Neste contexto, acolho a análise instrutória de que o responsável aprovou os despachos nos quais foi dado prosseguimento para o pagamento de sete faturas com base nos atestes da equipe de fiscalização contratual e na aprovação do Coordenador-Geral da CGIE, ou seja, após pontos de controle técnicos anteriores. 
94.	No que se refere à prorrogação contratual de 2016, é pertinente destacar que o defendente encontrava-se há apenas quarenta dias no cargo, quando recebeu o processo de renovação do Contrato 19/2014 (em 14/12/2015) , cuja vigência iria até 26/1/2016. Em acréscimo, assim como ocorreu nos processos de pagamentos, o responsável autorizou o encaminhamento da prorrogação contratual com base em manifestações favoráveis da "equipe" de fiscalização contratual e do Coordenador-Geral da área requisitante (CGIE) .
95.	Com efeito, merecem ser acolhidas as alegações de defesa dos Srs. Giliate Cardoso Coelho Neto e Sérgio Alves Guimarães Cotia.
Por outro lado, a rejeição parcial das alegações de defesa do Embargante decorreu do seguinte raciocínio (peça 403, p. 15) :
98.	A partir do período de gestão, é razoável supor que o responsável tinha ciência quanto à fiscalização anterior realizada por este Tribunal e às deliberações que apontaram falhas na gestão do Contrato 19/2014 (Acórdãos 803/2016, e 843/2017, ambos de minha relatoria e do Plenário do TCU) , o que seria suficiente para ensejar um acompanhamento mais próximo do referido contrato, o que não se evidenciou. 
99.	Ao contrário, o que se observou foi um recrudescimento no percentual de superfaturamento mensal após o início de sua gestão (peça 331, p. 60, gráfico 2) . Segundo cálculos instrutórios, o superfaturamento médio da avença, que encontrava-se em torno de 64% na gestão de seu antecessor, aumentou para cerca de 96%, em média. O salto no percentual de superfaturamento a partir de setembro de 2016 ocorreu, em parte, pela retomada da versão original do catálogo de serviços e pela mudança na metodologia de pagamento dos serviços rotineiros, sem que existam nos autos quaisquer manifestações oficiais do MS acerca das decisões administrativas que favoreceram a contratada. 
100.	Ademais, a unidade técnica evidenciou que o Contrato 19/2014 foi o segundo contrato de maior materialidade nos treze meses restantes de sua gestão (peça 238, p. 82) , após o fim da vigência do Contrato 75/2014-Conecta-Brasil.
101.	Tais circunstâncias evidenciam culpa in vigilando na gestão do Sr. Marcelo Narvaes Fiadeiro, que, mesmo diante de apontadas falhas na execução de contrato de alta materialidade, permitiu durante sua gestão a retomada da versão original do catálogo - majorando o superfaturamento ao patamar inicial. Ainda durante sua gestão, a partir de outubro de 2016, o MS, em comum acordo com a empresa contratada, passou a remunerar os serviços rotineiros pelo quantitativo total estimado de UST em vez de pagar conforme a demanda, contrariamente ao estabelecido no termo de referência. (..) 
  
Com efeito, examinando-se as razões da condenação do Embargante e afastamento da responsabilidade dos outros dois gestores, a partir da distinção das circunstâncias que gravitam em torno de cada conduta, explicitadas nos excertos acima, entendo inexistir contradição ou omissão no acórdão aclarado aptas a suscitar sua modificação.
III
  Os Embargos de Declaração interpostos por Flávio Ferreira Dos Santos (peça 451) questionam, preliminarmente, o tratamento dado ao Memorial e ao Memorial Complementar apresentados à peça 359 e 396, respectivamente. Especificamente em relação ao Memorial de peça 359, esclarece sua apresentação com fundamento no art. 160 do RI/TCU, sendo que tal peça não teria sido considerada por ocasião da deliberação aclarada. Quanto ao expediente de peça 396, esclarece tratar-se de "Memorial Complementar", e não "Material Complementar", sendo que não teria obtido, do julgamento realizado, "a devida consideração merecida, ainda mais tendo sido juntados documentos que modificam substancialmente a conduta por si exercida e tida como irregular", o que denotaria a existência de omissão no Acórdão 1718/2022-TCU-Plenário.
Acresce que, além de ter havido equívoco no item 208 do Voto ao remeter a seu item 120, quando na verdade tratar-se-ia do item 139, não se trata de "contestação da instrução da unidade técnica", mas da apresentação de "Memorial" que busca pela verdade material e pela garantia do contraditório e da ampla defesa, o que constituiria contradição na deliberação vergastada.
Nesse sentido, salienta o Embargante o "caráter sancionador e punitivo" de deliberações desta Casa, salientando seus efeitos quanto à capacidade eleitoral passiva e à ocupação de cargos em comissão e funções comissionadas, reforçando a necessidade de observância dos princípios do contraditório e da ampla defesa bem como da busca pela verdade material.  
Inicialmente, registro não haver dúvidas quanto ao caráter sancionatório da deliberação aclarada em relação à esfera jurídica do Embargante, tampouco quanto à observância, no presente feito, dos princípios do contraditório e da ampla defesa, na forma regulamentada pelos atos normativos aplicáveis. Assim, o Embargante fora devidamente citado, apresentando em resposta as alegações de defesa à peça 173, admitidas, na forma do art. 160 do RI/TCU, e examinadas pela unidade instrutiva por meio da instrução meritória transcrita no relatório que acompanhou o Acórdão 1718/2022-TCU-Plenário.
No que se refere às peças 359 e 396, apresentadas em momento posterior à conclusão da análise técnica, há que se reconhecer o erro material no item 187 do Voto condutor da deliberação aclarada - eis que a peça 396 diz respeito à "memorial complementar", e não "material complementar". Inobstante, a par de se intitular "Memorial" ou "Memorial Complementar", é evidente tratar-se de manifestação "acerca das análises e conclusões da unidade técnica dessa Corte de Contas sobre as razões de defesa apresentadas no âmbito da presente Tomada de Contas Especial", consoante afirmam os respectivos documentos (peça 359, p. 1; peça 396, p. 1) , sobretudo em expedientes que possuem, respectivamente, 36 e 34 páginas. Portanto, afigura-se oportuno, sim, o registro constante do item 120 do Voto, quanto ao descabimento da etapa de contestação da instrução da unidade técnica, com espeque em enunciado de jurisprudência que acompanha o Acórdão 7339/2020-TCU-Segunda Câmara, entre outros julgados.
No que se refere ao "Memorial Complementar" de peça 396, apresentado na exata data da deliberação do processo (27/7/2022) , permito-me transcrever excerto do Voto condutor pertinente e, a propósito, registrar a inexistência de qualquer equívoco quanto à referência ao item 120 do Voto, consoante transcrição ipsis litteris de trecho da peça 403 destes autos:
120. De início, cabe o registro de que este Tribunal não admite a etapa de contestação da instrução da unidade técnica, segundo enunciado de jurisprudência que acompanha o Acórdão 7339/2020-TCU-Segunda Câmara (Relator Ministro-Substituto Marcos Bemquerer) .
 (..) 
187.	Por fim, registro que, nesta data, o Sr. Flávio Ferreira dos Santos apresentou expediente intitulado "material complementar" à peça 396, bem como documentos comprobatórios às peças 397 e 398, repisando argumentos mencionados por ocasião de suas alegações de defesa (peça 173) , questionando os parâmetros utilizados para sua responsabilização, na medida em que alegadamente não teria condições de conhecer as irregularidades à época de sua gestão, reiterando sua idoneidade e correição e, em síntese, buscando demonstrar a ausência de responsabilidade pelo dano em questão.
188.	Em essência, alega que: sua atuação no bojo da prorrogação contratual se deu após parecer técnico confirmando a regularidade da vantajosidade econômica; não atuou na alteração do catálogo de serviços (dada a atuação decisiva da gestora do contrato - peça 398) ; não foi responsável pelo desatendimento de deliberação anterior desta Casa (pois a "área responsável pela análise das recomendações" do TCU teria afiançado seu pleno atendimento) ; e nunca sofreu qualquer punição anterior, mesmo tendo gerido mais de quinhentos contratos em doze anos de serviço.
189.	A par da mesma ressalva apontada no item 120 deste Voto, quanto ao descabimento da etapa de contestação da instrução da unidade técnica, registro que tais alegações também se mostraram insuficientes para afastar a responsabilidade que é atribuída ao Sr. Flávio Ferreira dos Santos. A despeito da atuação de outros agentes públicos no cometimento das irregularidades objeto de citação, não se pode afastar a evidenciada atuação do responsável ao autorizar emissões de ordens de fornecimento de serviços baseadas em custo em UST superdimensionado, bem como aprovar relatórios sobre tais serviços e notas técnicas nas quais teria se atestado a suposta vantajosidade das renovações contratuais, além de aumento quantitativo, a despeito do vulto do superfaturamento e de alertas anteriores desta Casa e de outros gestores do MS. - g.n.
Consoante se observa, mesmo diante do encerramento da etapa instrutiva, a deliberação aclarada se ocupou de examinar os elementos apresentados naquela oportunidade, por meio do chamado "Memorial Complementar", concluindo que "se mostraram insuficientes para afastar a responsabilidade que é atribuída ao Sr. Flávio Ferreira dos Santos", inexistindo, portanto, qualquer omissão a respeito da peça 396.
No que se refere ao "Memorial" de peça 359, apresentado em 6/6/2022 por ocasião da primeira vez em que o processo fora pautado, é forçoso reconhecer a ausência de análise expressa no texto do Voto condutor. Inobstante, trata-se de expediente com alegações que coincidem com aquelas constantes do "Memorial Complementar" de peça 396 e a considerações já constantes das alegações de defesa antes apresentadas. 
Em acréscimo, registro que a falta de pronunciamento expresso na deliberação quanto a questões trazidas exclusivamente em sede de "memoriais", nos termos do art. 160, § 3º, do RI/TCU, não enseja omissão passível de questionamento mediante embargos de declaração, consoante tem deliberado esta Casa, como nos Acórdãos 1834/2020 e 801/2017, ambos do Plenário, e do Acórdão 6727/2018-TCU-Primeira Câmara.
Com efeito, registro inexistir omissão a este respeito.
Em outro giro, aponta o Embargante que deveria ter havido a fundamentação da deliberação em questão, com espeque no art. 50 da Lei 9.784/1999, considerando o feito como sendo "procedimento administrativo". 
Registro que, apesar da invocação à Lei 9.784/1999, a jurisprudência predominante desta Corte ressalta que o processo de Controle Externo sujeita-se a regramento próprio, o que inclusive é reconhecido pelo art. 69 da Lei 9.784/1999. De toda forma, embora por outro fundamento, as deliberações desta Casa devem atender à necessidade de fundamentação, a qual encontra-se fartamente incluída no respectivo Voto condutor e Relatório, não havendo qualquer omissão a este respeito.
Por fim, ao tempo em que destaca o disposto no art. 22 da LINDB, o Embargante aponta a existência de omissão, visto que os Memoriais em questão indicariam que o Embargante não incorreu nas condutas tidas como irregulares "tendo sua reprovabilidade por mera expectativa e considerações hipotéticas sobre sua realidade de trabalho", visto que não considerou suas alegações de que:
	a) a alteração do Catálogo não foi feita pelo Embargante, mas sim pela gestora do contrato;
	b) a vantajosidade da prorrogação do contrato foi atestada pela Coordenação Financeira e Orçamentária, responsável pela cotação de preços adequados ao mercado.
 
A atribuição de responsabilidade pelas falhas à gestora do contrato e ao fiscal técnico já tinha sido alegada por ocasião das alegações de defesa (peça 173, p. 21-22, item "b") , tendo sido devidamente examinadas pela unidade instrutiva (peça 331, p. 37-38) , tal qual a alegação de que a prorrogação contratual teria sido examinada pela Caofi (peça 173, p. 22-24, item "c"; peça 331, p. 38-40) .
Em acréscimo, como se vê a partir dos itens 188 e 189 do Voto condutor, supratranscritos, a deliberação em epígrafe considerou tal argumento, apontando que "a despeito da atuação de outros agentes públicos no cometimento das irregularidades objeto de citação", como a gestora do contrato e membros da Coordenação Financeira e Orçamentária, não se poderia "afastar a evidenciada atuação do responsável ao autorizar emissões de ordens de fornecimento de serviços baseadas em custo em UST superdimensionado, bem como aprovar relatórios sobre tais serviços e notas técnicas nas quais teria se atestado a suposta vantajosidade das renovações contratuais".
Ante o exposto, não se observaram omissões ou contradições capazes de afetar a deliberação aclarada. 
IV
 Os Embargos de Declaração opostos por Rodrigo Franco De Souza (peça 472) apontam em apertada síntese a existência de contradições em relação (i) à interpretação do Memorando 7/2015, (ii) à glosa das notas emitidas antes do Embargante assumir o cargo e (iii) ao acolhimento das alegações do Sr. Giliate Cardoso Coelho Neto. 
Inicialmente, o Embargante aponta que o Memorando 7/2015 não fora enviado em tom ameaçador, mas se deu em virtude de conscientizar os gestores regionais quanto à mudança na gestão do contrato operada após os doze primeiros meses de contrato, visto que passariam a fiscalizar os serviços contratados, e não mais exclusivamente o fiscal e a gestora do contrato em Brasília. Assim, considerando que a deliberação em questão reconheceu a atuação do Embargante no aperfeiçoamento da fiscalização contratual, notadamente a obrigatoriedade, "a partir de abril de 2015, de os gestores regionais acompanharem a execução dos serviços prestados pela contratada e atestarem as atividades desempenhadas nas respectivas unidades", afiguraria contraditória "a interpretação dada ao memorando 07/2015, o qual teve única e exclusivamente o intuito de atender as sugestões de melhoria da fiscalização do contrato, tendo em vista que os gestores regionais não queriam realizar essa fiscalização". 
A este respeito, permito-me resgatar o teor do alerta enviado por gestores regionais (peça 273, pp. 18-20, Memorando 52) , bem como a resposta aprovada pelo Embargante, elaborada pela gestora e pelo fiscal de contrato:
"Muitas tarefas realizadas não encontram correspondência no catálogo sendo necessário utilizar aquela definição (código) que mais se aproxima do desejado. Isso implica em certa subjetividade, podendo gerar distorções na apropriação da tarefa;
Em muitos casos os tempos estabelecidos para a execução das tarefas aparecem superestimados não servindo como base para a remuneração dos serviços prestados. É desnecessário dizer que o tempo de serviço a ser remunerado deve ser igual ao tempo real que a tarefa levou para ser executada e não aquele estimado no catálogo;
As tarefas de "demanda" e "suporte" estão subdivididas, mas não há como lançar um código que faça referência ao subitem, ou seja, quando a CAST lança o código do serviço prestado fica implícito que foram executados todos os passos ali descritos e nos tempos previstos.
Em decorrência destes problemas um grande número de atividades foram (sic) apropriadas com códigos incompatíveis em relação aos serviços prestados.
Para exemplificarmos iremos citar as sete primeiras atividades constantes no documento de homologação enviado ao Coordenador da CPATE, e que foram classificadas como o código D026.
Foram reuniões realizadas na sala do Coordenador da CPATE, com duração de aproximadamente duas horas.
Consultando o catálogo de serviços temos para o código D026 a seguinte descrição:
D026 - Participação em reuniões de alinhamento de entendimentos e expectativas - 4:00h.
D026 - Apoio técnico na elaboração de relatório executivo semestral, para acompanhamento da execução do Plano Diretor de Tecnologia da informação na área de infraestrutura - 20:00h.
D026 - Apoio na atualização e implementação do planejamento estratégico de TI da área de infraestrutura 2:00h.
Apenas o primeiro subitem da atividade D026 foi executado pela CAST, os demais, que representam o maior peso, sequer faziam parte do contexto das reuniões.
Então, se considerarmos que as reuniões foram de alta complexidade teríamos um total de 12 USTs por reunião, ou seja 2 x 6 (tempo de duração da reunião vezes índice de complexidade) . Totalizando 84 USTs (7 x 12) para as 7 reuniões citadas acima.
Em vez disso estão (sic) foram cobradas 146 USTs por reunião. Totalizando 1022 USTs s (146x7) .
Fica demonstrado que estão sendo cobradas, indevidamente, 938 USTs. Salvo erro em nossos cálculos, a cobrança está majorada em mais de 1.000%." 
Estamos comentando aqui sobre um contrato de prestação de serviços que em nosso entendimento deve ser gerido como tal. Sem ensaios e sem remendos.
Terminada nossa explanação, devolvemos os documentos, em anexo, e solicitamos que seja apresentada, para atesto, um relatório contendo, somente, a descrição das atividades demandadas pelo corpo gerencial CPATE e executadas pela contratada. Entendemos que os valores cobrados pelos serviços não são de nossa responsabilidade (g.n.) .
Em resposta, a gestora do contrato, conjuntamente com o fiscal técnico do contrato, bem como o Embargante, responderam ao aludido alerta da seguinte forma (Memorando 7/2015 - peça 273, p. 112-114) :
"2. Com o devido respeito, não podem deixar de externar o seu embaraço ao vê-los afirmar que "é de conhecimento geral..." o fato das "iniciativas de implantar um sistema de gestão de processos..." frustraram vossas expectativas, fato que só veio à tona, agora, mais de um ano após o início da vigência contratual e, principalmente, depois do e. Tribunal de Contas da União ter chegado à mesma conclusão no âmbito do contrato em geral. 
3. E todas as surpresas destes signatários poderiam ser abordadas no tocante a tudo que foi tratado no Memorando acima citado, até porque muito do que ali foi apontado é novidade para os envolvidos com o contrato em apreço, especialmente para estes fiscais. 
4. Assim, como seria exaustiva a resposta e, ainda, tendo em vista que a matéria que se refere à competência destes servidores se encontra amplamente divulgada nos autos do processo suscitado daquele egrégia Corte de Contas (..) , entendem por bem apenas anexar os documentos e razões de justificativa já apresentadas ao e. Tribunal de Contas da União. 
5. Oportunamente, recomenda-se que quaisquer matérias em relação ao contrato suso (sic) mencionado, seja, quando formalizada, feita por intermédio do r. Senhor Coordenador-Geral de Infraestrutura do Departamento de Informática do Sistema Único de Saúde, o Senhor Rodrigo Franco de Sousa, por questão de hierarquia ministerial. 
6. Além do mais, ressaltam que a revisão do catálogo de serviços é matéria que não depende da vontade destes fiscais contratuais, que, na verdade, servem-se de tais funções por questões de fidelidade à pasta que os patrocina, pois, nenhum interesse particular encontra-se privilegiado na execução contratual, não havendo por que atestar serviços que não tenham sido integralmente comprovados, em termos de prestação efetiva.
7. Alertam, ainda, que nenhuma tarefa contratual pode nem deve ser executada sem a sua devida correspondência no catálogo de serviços, não sendo permitido contratar serviços por aproximação ou até mesmo por afinidade, haja vista a vinculação ao instrumento convocatório e, ainda, pelas próprios vicissitudes mencionadas por vossas senhoriais no memorando em pauta (distorções na apropriação de tarefas, tempo e valor estimado para a execução do serviço acima do constante no catálogo, ausência de possibilidade de demarcação de tarefas de "demanda" e "suporte" etc..) .
8. Exatamente por isso, quaisquer demandas verificadas necessárias e não constantes do catalogo devem ser imediatamente comunicadas à Coordenação-Geral (..) , para que a mesma avalie, após receber sugestões do gestor do contrato, o melhor caminho a ser adotado, junto às autoridades competentes, inclusive o Diretor de Informática do SUS ou o Ordenador de Despesas do Ministério da Saúde, que podem, mesmo reconhecendo a necessidade de tal tarefa, negarem-se a admiti-las no catálogo de serviços por questões orçamentárias.
9. Ressaltam que a discussão a respeito da comprovação fática dos serviços deve ser tratada diretamente com a Contratada junto à sua equipe lotada no Rio de Janeiro, pois é impossível aqui, desta Capital Federal, auferir (sic) a execução exata das tarefas contratadas, até porque quem as requisitou não está situado ou lotado em Brasília/DF, e sim no Rio de Janeiro.
10. Ademais, enfatizam a necessidade de advertência a vossas senhorias quanto ao descumprimento do que preceitua a Lei 8.112/1990 (artigo 117, inciso IV) e a Carta Magna Republicana (artigo 5°, incisos XXXIII e XXXIV, ''b", CF/88) a respeito de vossas senhorias, como agente públicos, oporem resistência injustificada ao andamento de documento e processo ou execução de serviço.
11. Dessa forma, é sugestão de ambos os fiscais que a justificativa de não concessão de atestado dos serviços seja melhor explanada ao senhor Coordenador-Geral de Infraestrutura do Departamento de Informática do Sistema Único de Saúde, sob pena de incorrerem, inclusive, cm possíveis alegações de crime de prevaricação, previsto no artigo 319 do Código Penal Brasileiro.
12. É de se ressaltar com a maior contundência que quaisquer valores cobrados por serviços executados em discordância com o catálogo podem sim ser objeto de responsabilização de vossas senhorias, pois tais são os demandantes diretos e quem tem o dever funcional, enquanto agentes públicos, de não procederem de forma desidiosa no recebimento dos serviços, conforme preceitua o artigo 117, inciso XV, da Lei 8.112/90.
13. Por esse motivo, inclusive, estes fiscais encaminham o Memorando acima mencionado ao senhor Coordenador-Geral ele Infraestrutura do Departamento de Informática do SUS, para que o mesmo avalie a oportunidade e conveniência de proceder o encaminhamento do referido documento ao Processo de Auditoria 14.825/2014 - TCU, que vem sendo executado pela máxima Corte de Contas desde o início do contrato, ou submeta a sugestão às instâncias superiores, haja visto o dever funcional destes fiscais contratuais
14. Ressalta que o atesto local dos serviços é sempre responsabilidade do demandante direto, mesmo porque ele é o único capaz de auferir (sic) a qualidade e quantidade de serviços prestados pela Contratada.". - g.n.
 
Em síntese, o Embargante contextualiza o Memorando subscrito, buscando esclarecer que a resposta se deu em razão à mudança na sistemática de ateste, visto que os demandantes locais "se sentiram no direito" de permanecerem sem fiscalizar o contrato. 
De fato, naquela época houve a mencionada alteração na dinâmica da fiscalização contratual, passando a exigir a intervenção dos gestores regionais no processo de recebimento dos serviços. Inobstante, se, por um lado, houvesse, efetivamente, a constatação de oposição à alteração ou conduta desidiosa por parte dos gestores regionais, pode ser que a resposta em questão se afigurasse adequada, dentro da conveniência dos gestores responsáveis. Ocorre que inexistem indicativos de tal conduta por parte dos gestores regionais. No que se refere ao Memorando 52 (peça 273, p. 18-20) , é forçoso reconhecer a legítima preocupação dos signatários ao atestarem serviços catalogados sob valores desarrazoados, indicando exemplos concretos desta situação. Ao final do expediente, os signatários indicam que iriam atestar um documento que contivesse a descrição dos serviços, mas não seus valores (peça 273, p. 20) , o que não permite concluir pela ocorrência de conduta desidiosa ou insubordinada, mas sim uma tentativa de atender à nova sistemática ante os fundados temores de sobrepreço.
Referido Memorando ainda apontou o Embargante como destinatário formal para "quaisquer matérias em relação ao contrato", em respeito à "hierarquia ministerial". Como aduzido no Voto guerreado, mesmo ante a sinalização de distorções de preços, a execução do contrato em tela seguiu-se, a despeito das tentativas de aperfeiçoamento com a participação do Embargante, ampliando o dano em desfavor do erário público, de sorte que inexistem reparos a serem feitos quanto à interpretação dada ao Memorando 7/2015.
Em segundo lugar, aponta o Embargante que "ações tomadas pelo Sr. Rodrigo durante sua passagem como Coordenador ensejariam atenuantes em seu benefício, mas o que se viu ao final foi a reprovação de suas contas e a condenação ao ressarcimento ao erário e aplicação de multa da mesma forma que os demais envolvidos". Acresce que, por um lado, foi ressaltado que as alterações do catálogo de serviços durante a gestão do Embargante não tiveram efeito retroativo - apesar de terem atuado no sentido de reduzir o percentual de superfaturamento em questão (item 74 do Voto condutor) -, e, por outro, decidiu-se não responsabilizar os gestores do primeiro ano de contrato em virtude da "precariedade dos controles de fiscalização e gestão no primeiro ano de contrato apontados na Representação de 2014" (item 54 do Voto) , aduzindo que (peça 472, p. 10) :
Ou seja, aqueles que, planejaram a contratação, a pesquisa de preço, a licitação e estiveram a frente da Gestão do contrato durante os primeiros 12 meses não foram responsabilizados e o Coordenador que assumiu a CGIE que estava à frente do contrato há apenas 3 meses lhe cobrou a responsabilização de glosar o que não fora fiscalizado pelos gestores anteriores? 
Contraditório a referida conclusão, pois a quem buscou corrigir os erros fora cobrado até mesmo a correção dos que o não fizeram antes mesmo desde estar a frente da gestão. 
Quanto à ausência de citação dos gestores pelo débito anteriormente à 25/2/2015 (visto que tal débito recaiu exclusivamente sobre a contratada) , data em que os gestores informaram a esta Corte que haviam aperfeiçoado os controles aplicáveis à execução do contrato em tela, não se identifica contradição no Acórdão 1718/2022-TCU-Plenário. Em primeiro lugar, trata-se de premissa adotada desde o Acórdão 2799/2019-TCU-Plenário, considerando fiscalização anterior desta Casa e a precariedade dos controles aplicáveis, os quais levaram à verdadeira opacidade da contratação. 
Em segundo lugar, tratando-se de contratação em seus primeiros meses de execução, entendeu-se que, dada a precariedade de controles na execução contratual à época e de evidências do superdimensionamento, não seria exigível daqueles gestores conduta diversa. No entanto, uma vez tendo surgido, em momento posterior, controles e notícias concretas quanto às distorções de preços, inclusive alertas ostensivos por gestores regionais, entende-se exigível dos agentes responsáveis conduta diligente, alinhada ao interesse público, no sentido de identificar e fazer cessar o superfaturamento. 
Em outro giro, o Embargante aponta a existência de contradição entre o acolhimento total da defesa apresentada pelo Sr. Giliate Cardoso Coelho Neto - mas não a sua -, sendo que "todas as ações destacadas para fundamentar a conclusão de não responsabilizar o ex-Diretor o Sr. Giliate foram promovidas pelo embargante".  Salienta que as providências mencionadas nos itens 88, 147, 182, 227, 271 e 306 do relatório da equipe técnica teriam sido implementadas pelo Embargante, não pelo Sr. Giliate, que teria apenas concordado com as ações tomadas pelo seu subordinado a época. Acrescenta o Embargante que os apontamentos da Sefti, acolhidos por este Relator, "são conclusivos ao apontarem que todos os esforços movidos pelo Sr. Rodrigo Franco foram com o intuito de corrigir as falhas apontadas nos relatórios de fiscalização iniciais". 
Em relação aos mencionados itens 88, 147, 182, 227, 271 e 306 da instrução técnica, permito-me transcrever excertos da peça 404, para fins de contextualização:
 88.	Ao contrário do que alegaram, os responsáveis tinham condições de perceber o superfaturamento por meio de comparação com o número de funcionários alocados ao Contrato 19/2014 (subparágrafo 70.8) . Em 1º/4/2015, no início de sua gestão como CGIE, o Sr. Rodrigo comunicou aos gestores regionais que o número máximo de UST para cada colaborador estava limitado a 780 UST, cerca de R$ 21.574,80 à época, até que fosse implantado sistema que simplificasse a gestão das atividades (peça 104) . Ou seja, os responsáveis tinham consciência da relação direta entre o consumo de UST e o quantitativo de profissionais alocados no contrato.
 (..) 
147.	As alterações parciais no catálogo de serviços não cessaram o superfaturamento, apenas reduziram o dano ao Erário, porém podem ser consideradas como atenuantes na conduta do responsável [Sr. Rodrigo Franco de Souza].
 (..) 
182.	Nesse ponto, chama a atenção a diferença entre as condutas do defendente e do CGIE anterior, Sr. Rodrigo, em relação ao acompanhamento do Contrato 19/2014. Apesar de não existir designação formal, o Sr. Rodrigo atuou como fiscal requisitante do contrato e buscou, ainda que de forma insatisfatória, ajustar o catálogo de serviços (subparágrafo 179.10) .  
 (..) 
227.	A guarda do registro de ocorrências do Contrato 19/2014 nos respectivos processos de pagamento começou a ser feita em abril de 2015 por ordem do CGIE anterior, Sr. Rodrigo (peça 274, p. 5, e peça 207) , mas foi abandonada quando o Sr. Flávio assumiu o cargo de CGIE, em agosto de 2016.
 (..) 
271.	O Sr. [Rodrigo] promoveu alterações no catálogo de serviços, estipulou limite de quantitativos de UST por colaborador da contratada, estabeleceu a obrigatoriedade de ateste dos serviços pelos demandantes locais, entre outras medidas, para tentar sanar os problemas na gestão e na fiscalização do Contrato 19/2014, o que acabou por reduzir os valores pagos indevidamente à empresa contratada durante a sua gestão, embora não tenha eliminado totalmente o superfaturamento (Quadro 3) .  
 (..) 
306.	A matriz de responsabilização afirma que não houve nenhuma providência após os alertas dos demandantes locais, porém há evidências nos autos de que houve um ajuste parcial no catálogo de serviços a partir de junho de 2015 que reduziu os pagamentos indevidos à contratada, conforme se observa no Gráfico 1. - g.n.
Tais circunstâncias foram reconhecidas em favor do Embargante como atenuantes em sua conduta (item 73 do Voto condutor do Acórdão 1718/2022-TCU-Plenário) , de sorte que, a despeito do julgamento pela irregularidade das contas e da condenação ao ressarcimento ao erário, foi-lhe aplicada multa de R$ 500 mil, equivalente a cerca de apenas 2% do valor do débito atualizado. Para os demais responsáveis, a multa do artigo 57 foi fixada entre R$ 1,5 milhão e R$ 8,5 milhões. 
A despeito de tais providências terem sido reconhecidas também em favor do Sr. Giliate Cardoso Coelho Neto, titular do Datasus de 3/2/2015 a 3/11/2015, registro que o Embargante permaneceu cerca de 11 meses como CGIE e fora diretamente alertado quanto às distorções no catálogo de preços, manifestando-se especificamente sobre tal assunto por meio do Memorando 7, circunstâncias não presentes na conduta do Sr. Giliate, de sorte que não vislumbro contradição a este respeito. 
Ante o exposto, não se observaram omissões ou contradições capazes de afetar a deliberação aclarada. 
V
Por fim, destaco a existência de expedientes recursais interpostos por Magno Vieira Tobias (peça 460) , Guilherme Telles Ribeiro, Luciano Tramontano Martins (peça 479) e Cast Informática (peças 476-477) intitulados de "Recurso de Reconsideração", o que clama pelo envio do presente feito à Serur, a fim de que seja iniciado o exame dos referidos expedientes. 
Ante o exposto, manifesto-me por que o Tribunal aprove o acórdão que ora submeto à deliberação deste Colegiado.
TCU, Sala das Sessões, em 19 de abril de 2023.
AUGUSTO SHERMAN CAVALCANTI 
Relator